【裁判字號】    95,易,781
【裁判日期】    950831
【裁判案由】    偽造文書
【裁判全文】
臺灣臺北地方法院刑事判決               95年度易字第781號
公  訴  人  臺灣臺北地方法院檢察署檢察官
被      告  甲○○
選任辯護人  彭郁欣律師
            施盈志律師
上列被告因偽造文書案件，經檢察官提起公訴（94年度偵字第
22960、15211號），本院判決如下：
    主  文
甲○○無罪。
    理  由
一、本件公訴意旨略以：被告甲○○係設於臺北市大安區○○○
    路一０二號十樓之中德保全股份有限公司（下稱中德公司）
    之董事兼總經理，於民國九十二年七月十一日下午三時三十
    分，以中德公司名義，在上開中德公司會議室內召開臨時股
    東會（下稱系爭臨時股東會），股東共計九人出席，到場出
    席者計有被告、證人丙○○、乙○○、庚○○、呂昭亭及案
    外人沈以定、朱湯榮等七人，委託出席者計有案外人溫秀莉
    （原名王溫莉荃）及王小棣二人。詎被告明知系爭臨時股東
    會進行至修正公司章程、改選董監事之際，到場之股東證人
    丙○○、乙○○二人對本次臨時股東會會議提出異議後，已
    先行離去，斯時僅餘五位股東在場，連同委託共計七人出席
    ，連同委託出席者在內之代表股數為三百三十萬股，竟基於
    行使業務登載不實文書之犯意，指示不知情之會議記錄人員
    證人己○○，製作內容為「出席股東（連同委託）共九人，
    代表股數（連同委託）四百零五萬股，全體股東一致無異議
    照案通過修正章程案、甲○○當選權數四八０萬權」之不實
    股東臨時會會議紀錄後，復基於使公務員登載不實之犯意，
    持向臺北市商業管理處辦理變更登記，使臺北市政府商業管
    理處據以登載於職務上所掌管之公文書亦即股份有限公司變
    更登記表上，足生損害於中德公司、中德公司之股東及臺北
    市政府商業管理處對於股份有限公司管理之正確性。案經證
    人丁○○訴由臺北市政府警察局大安分局報告偵辦。因認被
    告涉有刑法第二百十六條、第二百十五條之行使業務登載不
    實文書及刑法第二百十四條之明知為不實之事項，而使公務
    員登載於職務上所掌之公文書罪等罪嫌云云。
二、按犯罪事實應依證據認定之，無證據不得認定其犯罪事實；
    不能證明被告犯罪者，應諭知無罪之判決，刑事訴訟法第一
    百五十四條第二項、第三百零一條第一項分別定有明文。又
    事實之認定應憑證據，如不能發現相當證據或證據不足以證
    明者，自不能以推測或擬制之方法，以為裁判之基礎；而認
    定犯罪事實所憑之證據，雖不以直接證據為限，間接證據亦
    包括在內，然無論直接或間接證據，其為訴訟上之證明，須
    於通常一般之人均不致於有所懷疑，而得確信其為真實之程
    度者，始得據之為有罪之認定，倘其證明尚未達到此一程度
    ，而有合理性懷疑之存在時，即無從為有罪之認定，此有最
    高法院四十年台上字第八六號判例、七十六年台上字第四九
    八六號判例意旨可資參照。
三、公訴人認被告甲○○涉有上開行使業務登載不實文書及使公
    務員登載不實等罪嫌，無非係以被告於偵查中之供述，證人
    丁○○、乙○○、丙○○、庚○○、戊○○於警詢時及偵查
    中之證述，並有系爭臨時股東會之會議紀錄、股東名冊及中
    德公司九十三年三月二十五日變更登記表、本院九十二年度
    訴字第三八０八號判決及臺灣高等法院九十四年度上字第六
    ０號判決各一份附卷可稽，為其主要論罪依據。訊據被告甲○○固不否認在系爭臨時股東會進行中，有於證人丙○○及
    乙○○中途離席後，進行改選董監事之程序，並以該系爭臨
    時股東會會議紀錄向臺北市政府商業管理處辦理變更登記之
    事實，然堅決否認涉有上開犯行，辯稱：系爭臨時股東會會
    議紀錄係由證人戊○○、己○○依規定進行紀錄，交由管理
    部繕打製作會議紀錄後，經其簽名送交變更登記事宜，並未
    指示證人戊○○、己○○如何製作系爭臨時股東會會議紀錄
    ，且系爭臨時股東會改選董監事係以口頭互相推舉產生，會
    議紀錄中所記載之當選權數，係以每位股東所持之股數依該
    次預計選出之董監事人數予以加乘計算，再經配票之結果，
    並無記載不實之處等語。經查：
  (一)被告係中德公司董事，於九十二年七月十一日以中德公司總
    經理兼代理董事長之身分召開系爭臨時股東會，除被告外，
    並有證人丙○○、乙○○、庚○○、呂昭亭及案外人沈以定
    、朱湯榮等七人到場出席，連同委託出席之案外人溫秀莉（
    原名王溫莉荃）及王小棣二人在內，共計九人出席，代表股
    數共計為四百零五萬股，嗣於進行修正公司章程、改選董監
    事之程序時，到場股東中之證人丙○○、乙○○已因對系爭
    臨時股東會提出異議而離席，僅餘五位股東在場，代表股數
    僅為三百三十萬股之事實，業經被告於偵查中及本院審理時
    供述在卷（偵字第一五二一一號卷第七八頁；本院卷第四二
    頁背面），並經證人丙○○、乙○○於本院審理時證述渠等
    在簽到出席系爭臨時股東會，遞交抗議書後，隨即一同離席
    ，未再繼續參與開會等語在卷（本院卷第四一頁、第四二頁
    ），且有書面異議、中德公司系爭臨時股東會通知書、股東
    名冊、系爭臨時股東會簽到簿各一份在卷可稽（偵字第二二
    九六０號卷第七頁、第四四頁至第四六頁），而中德公司嗣
    並有委託陳夢伍會計師為代理人，以系爭臨時股東會會議紀
    錄人員即證人己○○所繕打，內容載為：「出席股東（連同
    委託）共九人，代表股數（連同委託）四百零五萬股，全體
    股東一致無異議照案通過修正章程案、甲○○當選權數四八
    ０萬權」之會議紀錄，委託陳夢伍會計師代理持向臺北市政
    府申請變更登記，經臺北市政府於九十三年三月二十五日核
    准變更登記在案，亦據被告於本院審理時坦認在卷（本院卷
    第一九頁背面），並經證人己○○於本院審理時證述在卷（
    本院卷第四三頁背面、第四四頁），且有會議紀錄共二份（
    偵字第二二九六０號卷第三八頁至第四二頁）、臺北市政府
    九十三年三月二十五日府建商字第０九二二六七六五四一０
    號函一份（他字第六八一八號卷第二三頁）附卷足憑，此部
    分之事實，洵堪認定。是以，本案之爭執要點即在於系爭股
    東會會議紀錄內容究有無虛偽不實之處，亦即系爭股東會中
    有無進行改選董監事之程序，以及證人己○○所繕打持交臺
    北市政府辦理變更登記之會議紀錄中（即偵字第二二九六０
    號卷第四二頁）關於股權及當選股數之記載有無不實
  (二)就此，被告辯稱其確有在系爭臨時股東會中以口頭互選之方
    式進行改選董監事之程序，核與證人己○○於本院審理時所
    證述：「我只是做一個代勞的工作，因為股東會的會議紀錄
    之前都是辛○○在做，選舉部分因為我對於程序不了解沒有
    辦法很明確的用文字來紀錄當時的過程，所以就簡單的把他
    們口頭互選的結果紀錄下來。」、「就是在座的人口頭互選
    。」、「‧‧‧依據會議紀錄的記載可以看出就是甲○○、
    庚○○、呂昭亭、朱湯榮、沈以定等人口頭互選。」、「他
    們在會議桌上就互相推選對方。」之情節相符（本院卷第四
    四頁背面），復經證人戊○○亦即擔任中德公司客服人員一
    職，且為系爭臨時股東會開會當日之現場服務人員於本院審
    理時證稱：「（九十二年七月十一日中德保全臨時股東會開
    會時你有無在場？）有，我是現場服務人員。」、「（當天
    有沒有修改章程，改選董監事？）有。」、「‧‧‧我知道
    說現場大家提出名字互相選舉。」等語（本院卷第四五頁背
    面），以及證人呂昭亭、庚○○即系爭臨時股東會與會股東
    於偵查中證稱：系爭臨時股東會中確有以口頭互相推舉之方
    式改選董監事等語無訛（偵字第一五二一一號卷第七四頁）
    ，而系爭臨時股東會中董監事之改選，雖未以核發選票供股
    東圈選方式為之，然核諸公司法中，除該法第一百七十二條
    就股東常會或股東臨時會之召開，須於法定期間前通知股東
    知悉或公告，涉有選任或解任董事、監察人、變更章程等事
    項者，並應在召集事由中列舉，不得以臨時動議提出等召開
    程序及會議流程設有明文規定外，並未規範改選董監事必以
    何種方式行之，至於被告在召開系爭臨時股東會時，未依上
    開公司法第一百七十二條規定，將修改章程及改選董監事之
    事項載明於召集事由中通知及公告各股東知悉，召集程序違
    反上該公司法第依百七十二條規定部分，則屬股東得否依公
    司法相關規定另依民事訴訟程序提起請求撤銷系爭臨時股東
    會決議之訴之問題，要與董監事改選是否須以何種方式行之
    無關，此部分亦經證人丙○○另行提起民事訴訟在案，此亦
    有本院九十二年度訴字第三八０八號民事判決及臺灣高等法
    院九十四年度上字第六０號民事判決各一份附卷可按（偵字
    第二二九六０號卷第六九頁至第七六頁）。準此，被告在系
    爭臨時股東會中以口頭互相推選方式改選董監事，於法並無
    不合。至於被告在召開系爭又證人丙○○、乙○○既均係在
    系爭臨時股東會開始後，對系爭臨時股東會召開程序之適法
    性提出質疑，遞交書面抗議後，隨即先行離席，亦經證人丙○○、乙○○於本院審理時證述在卷（本院卷第四一頁背面
    、第四二頁），則渠等自當無法知悉渠等離席後究有無進行
    改選董監事之程序，自不得以渠等事後查無核發選票之情事
    ，逕認系爭臨時股東會中實際上未進行改選董監事之程序。
    況酌諸中德公司前於九十年二月一日以公司營業項目減少、
    董事人數變動、董監事改選及修正章程等事項向臺北市政府
    申請變更登記時，所檢附之中德公司九十年一月十七日下午
    五時許之董事會決議錄中：「一、案由：選舉董事長案。說
    明：本公司董事業經股東會改選在案，依法董事長亦應改選
    ，請互選之。決議：一致同意互選鄒昌墉為董事長。」等記
    載觀之，該次之董事長改選亦顯未核發選票，而係以口頭互
    相推選方式行之，此有臺北市政府建設局第一顆科之中德公
    司原第三五二九八四號案卷一份隨卷可稽，據此可徵中德公
    司關於董監事或董事長之改選，習以口頭互相推舉方式為之
    。是以，堪認被告辯稱確有於系爭股東會中進行改選董監事
    之程序等語屬實可採。
  (三)系爭股東會連同委託出席之股東及到場之股東，共計九人，
    所代表之股數，連同委託出席者在內，共計四百零五萬股，
    嗣於改選董監事時，扣除先行離席之證人丙○○、乙○○所
    代表之股數各二十萬股、五十五萬股後，在場股東之代表數
    股僅餘三百三十萬股，已如前述，揆諸公司法第一百八十五
    條第一項：「公司為左列行為，應有代表已發行股份總數三
    分之二以上股東出席之股東會，以出席股東表決權過半數之
    同意行之：一  締結、變更或終止關於出租全部營業，委託
    經營或與或他人經常共同經營之契約。二  讓與全部或主要
    部分之營業或財產。三  受讓他人全部營業或財產，對公司
    營運有重大影響者。」、同條第二項：「公開發行股票之公
    司，出席股東之股份總數不足前項定額者，得以有代表己發
    行股份總數過半數股東之出席，出席股東表決權三分之二以
    上之同意行之。」之規定，可認出席股東所代表之股數，並
    不等同於表決時實際出席股東所代表之股數，再以中德公司
    系爭臨時股東會會議紀錄中關於「出席：股東（連同委託）
    共九人，代表股數（連同委託）四、０五０、０００股」之
    記載，對照「討論事項：‧‧‧二、決議：照案通過。（出
    席表決權四、０五０、０００權，同意表決權三、三００、
    ０００權）」之記載，即知中德公司系爭臨時股東會會議紀
    錄中，關於「出席：股東（連同委託）共九人，代表股數（
    連同委託）四、０五０、０００股」及「出席表決權四、０
    五０、０００權」之記載，係在表示系爭臨時股東會開會當
    日到場股東之人數及所代表股數之意，非在表示進行董監事
    改選程序時之實際在場股東及所代表股數甚明，此部分之記
    載，並無何不實之處。
  (四)至中德公司系爭臨時股東會會議紀錄中關於當選權數之記載
    ，係被告告知中德公司管理部副理即證人辛○○後，再由證
    人辛○○指示證人己○○繕打一節，業經證人己○○、辛○○於本院審理時分別證述在卷（本院卷第四四頁、第四六頁
    、第四七頁），並經被告於本院審理時坦認不諱（本院卷第
    四八頁背面），然系爭臨時股東會在改選董監事程序前，既
    已先修改章程，將原有七席董事修改為五席董事後，再進行
    改選董監事之程序，有上開中德保全公司系爭臨時股東會會
    議紀錄一份在卷可佐（偵字第二二九六０號卷第四一頁、第
    四二頁），則以系爭臨時股東會所應選出之董事為五人，實
    際在場股東所代表之股數為三百三十萬股，依公司法第一百
    九十八條第一項：「股東會選任董事時，除公司章程另有規
    定外，每一股份有與應選出董事人數相同之選舉權，得集中
    選舉一人，或分配選舉數人，由所得選票代表選舉權較多者
    ，當選為董事。」規定，每一股份有與應選出董事人數五人
    相同之選舉權計算，選舉權數共計為一千六百五十萬權，與
    中德公司系爭臨時股東會會議紀錄中：「二、‧‧‧改選結
    果：董事：甲○○（當選權數四、八００、０００權），庚○○（當選權數三、三００、０００），朱湯榮（當選權數
    二、八００、０００），沈以定（當選權數二、八００、０
    ００），呂昭亭（當選權數二、八００、０００）等五名當
    選。監察人：丁○○（當選權數三、三００、０００）當選
    。」之總加權權數相等，難謂此部分之記載有何違法不實之
    處。再依上開公司法第一百九十八條第一項規定，既已明文
    規定每一股份之與應選出董事人數相同之選舉權，得集中選
    舉一人，亦得分配選舉數人，則被告及其餘在場股東在系爭
    臨時股東會中口頭互相推舉改選董監事時，將己所代表股數
    加權後之選舉權分配選舉數人，於法亦無不合，是經加權計
    算選舉權數後，依在場股東集中選舉一人或分配選舉數人之
    結果所計算之當選權數中，被告當選權數四百八十萬權，超
    過改選董監事時實際在場股東所代表之股數三百三十萬股，
    亦非無可能。從而，足認被告辯稱系爭臨時股東會會議紀錄
    中所記載之當選權數，係以每位股東所持之股數依該次預計
    選出之董監事人數加乘計算再經配票後之結果，內容並無不
    實等語，洵屬有據，非無可採。至系爭臨時股東會會議紀錄
    中關於「一、‧‧‧決議：經主席徵詢全體出席股東一致無
    異議照案通過。」中之記載，所用「全體出席股東」一詞，
    雖不甚精確，惟綜觀整份會議紀錄內容，既已載明出席股東
    所代表之股數四百零五萬股及實際表決時之股數三百三十萬
    股之別，此部分「全體出席股東」之文字，應係意謂實際在
    場表決股東之意無誤，不得因此遽認系爭臨時股東會會議紀
    錄此部分記載內容違實。
四、綜上所述，堪認被告上開所辯，非虛可採，自不得逕以證人
    丙○○、乙○○之證述，遽對被告以行使業務登載不實文書
    及使公務員登載不實等罪相繩。此外，復查無其他積極證據
    足證被告涉有公訴人所指之上開犯行，自屬不能證明被告犯
    罪，揆諸前揭規定與判例意旨，依法自應為無罪判決之諭知
    。
據上論斷，應依刑事訴訟法第三百零一條第一項，判決如主文。
本案經檢察官郭昭吟到庭執行職務。
中    華    民    國    95    年    8     月    31    日
                      臺灣臺北方法院刑事第十五庭
                          審判長法  官  周祖民
                                法  官  邱蓮華
                                法  官  吳麗英
上正本證明與原本無異。
如不服本判決，應於判決送達後10日內向本院提出上訴狀（應抄
附繕本）。告訴人或被害人如對於本判決不服者，應具備理由請
求檢察官上訴，其上訴期間之計算係以檢察官收受判決正本之日
期為準。
                                書記官  田華仁
中    華    民    國    95    年    8     月    31    日


司法院資訊處製作；財團法人民間司法改革基金會備份。
